【裁判字號】    92,海商簡上,9
【裁判日期】    921120
【裁判案由】    損害賠償
【裁判全文】
臺灣臺北地方法院民事判決                        九十二年度海商簡上字第九號
    上  訴  人  俊嶽企業股份有限公司
    法定代理人  丁○○
    訴訟代理人  丙○○
    被上訴人    沛華實業股份有限公司
    法定代理人  乙○○
    訴訟代理人  甲○○
右當事人間請求損害賠償事件，上訴人對於中華民國九十二年六月十九日本院臺北簡
易庭九十一年度北海商簡字第四三號第一審判決提起上訴，本院於民國九十二年十一
月六日言詞辯論終結，判決如左：
    主  文
上訴駁回。
第二審訴訟費用由上訴人負擔。
    事  實
甲、上訴人方面：
一、聲明：
（一）原判決廢棄。
（二）被上訴人應給付上訴人美金四千五百八十五元及新臺幣三萬四千一百八十八元
      ，並均自民國九十一年十月八日起至清償日止按年息百分之五計算之利息。美
      金部分按給付時外匯交易中心賣出匯率折付新臺幣。
二、陳述：除與原宣示判決筆錄所載相同茲予引用之外，另補稱：
（一）上訴人於九十一年八月間與被上訴人口頭約定，委由被上訴人從義大利承攬運
      由訴外人曜嘉進出口服務有限公司（下稱曜嘉公司）給付予被上訴人，有收費
      通知單、發票等單據可證，而被上訴人於同年月二十日向上訴人收取並開立收
      據之新臺幣一萬二千八百零六元，係兩造前揭承攬運送契約之報酬，原審認定
      被上訴人此筆收款僅為證明運費業已收訖，並非承攬報酬云云，顯有不當。
（二）上訴人之國外客戶Principe Susanna於九十一年七月一日通知上訴人皮包可以
      出貨，上訴人旋即於同日依兩造歷來之交易習慣，以電話通知被上訴人承攬運
      COMBIMER & AGEMAR SRL（下稱Ｃ＆Ａ公司）之電話及傳真號碼予上訴人，囑
      上訴人直接將該批皮包在義大利交給Ｃ＆Ａ公司，並與Ｃ＆Ａ公司確認實際運
      爭提單）方會載明「貨物經由被上訴人運送」（Delivery of goods trough :
      PACIFIC STAR EXPRESS）等語，足證兩造間確已成立承攬運送契約。
（三）被上訴人於九十年四月十七日提供之報價單，與本件兩造間承攬運送契約雖相
      隔一年餘，然由被上訴人承攬運送之皮包運費係按每箱之長乘寬乘高來計算，
      並非依所裝載貨品數量或種類計算，故承攬報酬變更不大，被上訴人於貨到後
      向上訴人請求前揭新臺幣一萬二千八百零六元之承攬報酬，上訴人方會依約如
      數給付，此無礙於兩造間承攬運送契約之成立。
三、證據：除援用第一審所提證據外，並補提被上訴人義大利船務代理商資料影本一
    件為證。
乙、被上訴人方面：
一、聲明：
（一）上訴駁回。
（二）如受不利判決，願供擔保請准宣告免為假執行。
二、陳述：除與原審宣示判決筆錄所載相同茲予引用外，另補稱：
（一）本件交易之貿易條件是ＦＯＢ，系爭提單上亦載明本件交易之運費付款方式為
      「到付」（FREIGHT COLLECT），訴外人Ｃ＆Ａ公司即實際運送人MEDLINERS之
      代理人在台又無分公司，故被上訴人受該公司委託，代為通知貨物已到並向受
      貨人收取相關費用，此有該公司出具之委託書載明其有權代收相關費用之旨可
      證，不能因被上訴人提供此服務即認其為承攬運送人。
（二）上訴人於原審所提收費通知單之填單日期為九十一年八月三十一日、船名為
      MING ZENITH等節，均與系爭提單及被上訴人出具之收據所載本件被上訴人通
      知到貨並代收費用時間為九十一年八月二十日、由船名EXPRESS DRAGON航次
      126E運送等節不同，而上訴人所提之發票，亦為與本件交易無關之訴外人通福
      通運有限公司所開立，足證上訴人企圖以他件運送單據作為本件交易之憑據。
（三）上訴人始終無法證明兩造間如何約明運費報酬及收取運費，被上訴人亦未以自
      己名義簽發提單予上訴人，雖被上訴人曾傳真義大利船務代理商之電話傳真號
      碼資料予上訴人，然上訴人仍無法證明該資料與本件交易有關，不能憑此即認
      兩造間有承攬運送契約，且依據系爭提單之記載，承攬運送契約應係存在於託
      運人PRINCIPE S.P.R與Ｃ＆Ａ公司之間，與被上訴人無關。
三、證據：援用第一審所提之證據。
    理  由
一、本件上訴人起訴主張：其於九十一年八月間與被上訴人口頭成立承攬運送契約，
    委託被上訴人從義大利運送進口三十三箱皮包，該批皮包亦已於同年月二十日到
    達基隆港，其便依約給付承攬運送報酬新臺幣一萬二千八百零六元予被上訴人，
    並由被上訴人開立收據為證，而該批貨物之海運運費亦於提貨時委由訴外人曜嘉
    公司給付予被上訴人，然其於基隆港貨櫃廠點貨時發現進口之皮包短少七箱，致
    其受有遺失皮包美金一千八百零二點五元及支付運費、關稅等費用新臺幣三萬四
    千一百八十八元之損害，且因其需補齊短少皮包數量以供展示，只能再從義大利
    補寄皮包，因此需再負擔補寄費用美金二千七百八十二點五元，爰依民法第六百
    六十一條及第六百六十五條準用第六百三十八條第三項承攬運送之法律關係，請
    求被上訴人給付美金四千五百八十五元及新臺幣三萬四千一百八十八元，並均加
    計自九十一年十月八日起算之法定遲延利息（美金部分按給付時外匯交易中心賣
    出匯率折付新臺幣）。又其係依兩造歷來之交易習慣，以電話通知被上訴人承攬
    運送該批皮包，被上訴人之承辦人賴宗永即提供被上訴人義大利船務代理商Ｃ＆
    Ａ公司之電話及傳真號碼資料予上訴人，囑上訴人直接在義大利交貨給該公司，
    而系爭提單上已載明「貨物經由被上訴人運送」（Delivery of goods trough:
    PACIFIC STAR EXPRESS）等語，且被上訴人所開立之運費收據亦未表明係代理Ｃ
    ＆Ａ公司收取，足證被上訴人確係以自己名義，為其計算，使運送人運送物品而
    受報酬之承攬運送人，被上訴人辯稱其僅為受Ｃ＆Ａ公司委託收費之到貨通知人
    一詞並不足採，雖被上訴人於九十年四月十七日提供之報價單，與本件交易相隔
    一年餘，然由被上訴人承攬運送之皮包運費係按每箱之長乘寬乘高來計算，並非
    依所裝載貨品數量或種類計算，故承攬報酬變更不大，其仍依兩造間之承攬運送
    契約如數給付予被上訴人等語。
二、被上訴人則以：本件交易之貿易條件為ＦＯＢ，訴外人Ｃ＆Ａ公司與託運人
    PRINCIPE S.P.R成立承攬運送契約，Ｃ＆Ａ公司並以自己名義簽發系爭提單，實
    際運送人為MEDLINERS，因系爭提單載明本件交易之運費付款方式為「到付」（
    FREIGHT COLLECT），且Ｃ＆Ａ公司在台無分公司，故伊受該公司委託任到貨通
    知人（Delivery of goods trough），提供代為傳達船貨已到並向受貨人收取相
    關費用之服務，伊並非承攬運送人；又上訴人所提收費通知單上之填單日期及船
    名均與系爭提單及被上訴人出具之收據所載貨到時間及運送船名航次等節不同，
    另上訴人所提之發票，亦為與本件交易無關之人所開立，足證上訴人企圖以他件
    運送單據作為本件交易之憑據；再伊雖曾提報價單予上訴人，另傳真義大利船務
    代理商之電話傳真資料予上訴人，然伊提報價單之時間與本件交易相隔一年餘，
    上訴人復無回簽確認，該報價單僅能視為伊報價之參考資料，而上訴人亦無法證
    明伊傳真之義大利商聯絡資料係與本件交易有關，故不能憑此遽認兩造間有承攬
    運送契約等語，資為抗辯。
三、查上訴人主張：被上訴人曾於九十年四月十七日提供報價單予上訴人，亦曾提供
    被上訴人義大利船務代理商Ｃ＆Ａ公司之電話及傳真資料，另又於九十一年八月
    二十日收受上訴人支付新臺幣一萬二千八百零六元，並開立收據為憑，而系爭提
    單上記載「Delivery of goods trough: PACIFIC STAR EXPRESS」及「FREIGHT
    COLLECT」等語，後者表示運費於運送之初並未付清，須待貨物運抵上訴人提貨
    地時方由上訴人支付運費等情，為兩造所不爭執，並有報價單、被上訴人義大利
    船務代理商資料、收據及系爭提單等影本在卷可稽，堪信上開事實為真實。
四、按稱承攬運送人者，謂以自己之名義，為他人之計算，使運送人運送物品而受報
    酬為營業之人，民法第六百六十條第一項定有明文。又按主張法律關係存在之當
    事人，須就該法律關係發生所須具備之特別要件，負舉證之責任，至於他造主張
    有利於己之事實，應由他造舉證證明，最高法院四十八年臺上字第八八七號著有
    判例可資參照。是承攬運送契約法律上雖非要式行為，凡當事人對契約成立有明
    示或默示意思表示之一致均可，惟上訴人主張被上訴人應依承攬運送契約之法律
    關係，就本件系爭皮包短少及重行運送之損失負損害賠償責任，仍應先就兩造間
    合意成立本件承攬運送契約之事實負舉證責任，亦即，上訴人應就被上訴人以自
    己之名義為上訴人計算且受有報酬等法律關係成立要件之事實為相當之舉證。
五、上訴人主張：系爭皮包運抵基隆港後，其便依約給付承攬運送報酬新臺幣一萬二
    千八百零六元予被上訴人，而海運運費其亦於提貨時委由訴外人曜嘉公司給付予
    被上訴人等語，並提出收費通知單、發票及被上訴人開立之收據為憑。查前揭收
    費通知單係由曜嘉公司所出具，其上記載之貨物進口日期為九十一年八月二十日
    ，與被上訴人辯稱系爭皮包運抵之日期一致，皮包件數三十三件亦為上訴人主張
    委運之件數，堪認該單係曜嘉公司代上訴人支付費用後所列之清單；又比對該單
    與其他上訴人提出之單據後可知，該單中「代付海運費」新臺幣一萬五千二百九
    十九元一項，金額與被上訴人於九十一年八月二十日所開立之收據及統一發票金
    額之加總相同（運費及當地費共12806元＋小提單費用及裝拆櫃費共2493元等於
    15299元），此有收據及統一發票影本各一件在卷可稽，而被上訴人不爭執該收
    據係由其開立，且該統一發票上船名航次及提單號碼之記載，與該收據及系爭提
    單相一致，證人賴宗永即本件被上訴人之承辦職員於原審亦到庭證述：被上訴人
    收取的是ＤＯ小提單費、國內拆櫃費及國外運送人要求之費用等語（見原審卷第
    一二二頁言詞辯論筆錄），與前揭收據及發票上項目相符，足認該收據及發票均
    係被上訴人為本件交易所開立之單據，則上訴人主張該收據之金額與其提出之收
    費通知單上海運運費金額不同，故該收據之金額係被上訴人收受之承攬運送報酬
    云云，顯不可採，原審判決認被上訴人開立收據僅係證明運費業已收訖，不能因
    此認定上訴人交付該項費用即為履行兩造間約定承攬運送之報酬等語，非無所本
    ，尚不能單憑上訴人提出之單據遽認被上訴人就本件交易受有承攬運送報酬。
六、上訴人另主張：其於九十一年七月間，依兩造歷來之交易習慣，以電話通知被上
    訴人承攬運送該批皮包，被上訴人公司職員賴宗永即提供被上訴人義大利船務代
    理商Ｃ＆Ａ公司之電話及傳真資料予上訴人，囑上訴人直接交貨給Ｃ＆Ａ公司，
    且系爭提單載明「貨物經由被上訴人運送」（Delivery of goods trough:
    PACIFIC STAR EXPRESS），被上訴人即係以自己名義為其計算等語，並提出Ｃ＆
    Ａ公司之電話及傳真資料影本一件以實其說。惟查：
（一）上訴人始終未就電話通知被上訴人承運皮包，被上訴人因此承諾就系爭貨物任
      承攬運送人，並約定相關費用、報酬之事實予以充分之舉證；系爭Ｃ＆Ａ公司
      之電話傳真資料，僅有該公司之聯絡方式，並無日期之記載，被上訴人提供該
      資料之目的為何？僅係應上訴人之請求，單純提供往來之義大利船務商資料供
      上訴人參考？抑或被上訴人已同意承攬運送系爭皮包而提供實際運送人之資料
      讓上訴人與之聯絡？凡此均未載明於該資料中，上訴人亦自承兩造間除本件交
      易外尚有其他交易存在，是上訴人自被上訴人處取得該資料之原因非必與本件
      有關，不能單憑其上「海運專用」、「Diesel」等加註文字即認該資料係為本
      件交易所製作，況且，即便該資料確係被上訴人為系爭皮包運送所傳真予上訴
      人，單憑該資料上之記載文字，亦無從認定被上訴人於系爭貨物運送中是否即
      為承攬運送人，上訴人仍應另行舉證兩造間存有承攬運送契約。
（二）上訴人雖另於原審提出被上訴人職員賴宗永傳真之九十年四月十七日報價單影
      本一件為証（見原審卷第四十一頁），然此僅足以證明兩造自斯時起已有海運
      相關業務之接觸，尚不能認定此後兩造間所有業務往來悉因該報價單之存在而
      成立承攬運送契約。又證人賴宗永於原審證述：伊傳報價單給客戶，如果客戶
      要同意被上訴人攬貨，客戶要給被上訴人一個正式的書面通知，一般叫承運通
      知等語（見原審卷第一二一頁言詞辯論筆錄），本件上訴人並不否認此通常交
      易流程，但未提出任何經其簽認之書面資料，僅主張兩造業務往來已久，不需
      正式書面攬貨云云，然經參以海上承攬運送手續之繁複、型態之多樣，契約當
      事人為保障自身權益，多會保留書面憑證資料以資證明之常情，即足認上訴人
      主張兩造間成立承攬運送契約云云，已因其無法提出契約成立之相關書面憑證
      ，而不可採。
（三）再本件系爭貨物之運送，託運人為PRINCIPE S.P.A，受貨人為上訴人，Ｃ＆Ａ
      公司任實際運送人MEDLINERS之代理人簽發系爭提單等情，均有系爭提單影本
      在卷可稽；雖上訴人主張該提單上已載明「貨物經由被上訴人運送」（
      Delivery of goods trough:PACIFIC STAR EXPRESS），則被上訴人係以自己
      名義顯名於系爭提單上，應負承攬運送人責任等語，被上訴人則辯稱在海商實
      務上，「Delivery」有交貨之意，伊只是受Ｃ＆Ａ公司之委託，在台處理到貨
      通知並代收相關費用之機關云云，並有Ｃ＆Ａ公司於九十一年八月十五日出具
      之收費委託書為憑（見原審卷第七六頁）。按載貨證券（即民法上之提單）雖
      具有證明運送契約之功能，惟提單之發行仍需以運送契約之存在為其前提。查
      本件上訴人未能充分舉證兩造間就系爭貨物訂有承攬運送契約一事已如前述，
      被上訴人又否認上訴人就系爭提單上「Delivery of goods trough」所為之解
      釋，而前揭委託書係私文書，業經Ｃ＆Ａ公司之代理人簽名，上訴人復無反證
      推翻其形式真實性，堪信為真正，則被上訴人所辯：本件之貿易條件為ＦＯＢ
      ，上訴人直接與Ｃ＆Ａ公司成立運送或承攬運送契約，雙方約定運費「到付」
      ，但因Ｃ＆Ａ公司在台並無分公司，故另委託被上訴人處理到貨通知並代收費
      用事宜，並於系爭提單上記載「貨物經由被上訴人提貨」等語非無所本，上訴
      人亦無其他舉證足以排除此種可能，是前揭提單上之記載仍不足以證明被上訴
      人以自己名義承攬運送系爭貨物。
（四）上訴人另又主張被上訴人所開立之運費收據，並未載明代Ｃ＆Ａ公司收取，足
      認被上訴人係以自己名義任承攬運送人云云；惟按，受任人並非不得以自己名
      義與他人為法律行為，僅受任人因處理委任事務，所收取之金錢應交付於委任
      人，民法第五百四十一條第一項定有明文。本件被上訴人既辯稱其受Ｃ＆Ａ公
      司委託代收運費，並提出委託書為憑，前亦已述及該委託書之真正無疑，則被
      上訴人開立收據證明運費業已收訖，僅因此負擔交付所收運費予Ｃ＆Ａ公司之
      義務，並非即表示被上訴人有以自己名義任承攬運送人之意思，故上訴人此部
      分之主張亦不足採。
七、綜上所述，上訴人就被上訴人承諾以自己名義任承攬運送人並對系爭貨物之運送
    受有報酬一事無法充分舉證，其依承攬運送之法律關係，請求被上訴人給付貨物
    短缺、重新運送等之損害美金四千五百八十五元及新臺幣三萬四千一百八十八元
    並加付自九十一年十月八日起算之法定遲延利息，即屬不應准許。原審所為上訴
    人敗訴之判決，並無不合。上訴論旨仍執前詞指摘原判決不當，求為廢棄改判，
    為無理由，應予駁回。
八、本件事證已臻明確，兩造其餘攻擊、防禦方法及所提證據，經審酌與判決結果無
    影響，爰不一一贅述，附此敘明。
八、據上論結，本件上訴為無理由，依民事訴訟法第四百三十六條之一第三項、第四
    百四十九條第一項、第七十八條，判決如主文。
中      華      民      國    九十二    年    十一      月    二十      日
               臺灣臺北地方法院民事第六庭審判長法  官   林惠瑜
                                               法  官   陳怡雯
                                               法  官   詹駿鴻
正本係照原本作成
不得上訴
中      華      民      國    九十二    年    十一      月    二十四    日
                                                書記官  官碧玲


司法院資訊處製作；財團法人民間司法改革基金會備份。
